福建高等法院金門分院民事判決
109年度重上字第9號
上  訴  人  林麗蘭  

訴訟代理人  陳生全律師
被上訴人    天下開發建設有限公司


法定代理人  王慧娥  
訴訟代理人  廖健智律師
複 代 理人  王寶明律師
上列當事人間損害賠償事件，上訴人對於中華民國109年6月30日
福建金門地方法院108年度重訴字第17號第一審判決提起上訴，
本院於111年5月18日言詞辯論終結，判決如下：
    主  文
上訴駁回。
第二審訴訟費用由上訴人負擔。
    事實及理由
壹、程序事項：
　　按分別提起之數宗訴訟，其訴訟標的相牽連或得以一訴主張
    者，法院得命合併辯論，民事訴訟法第205條第1項定有明文
    。查本件上訴人主張其為訴外人成銘營造有限公司(下稱成
    銘公司)之債權人，聲請執行成銘公司因與被上訴人於民國1
    02年5月3日簽訂「坐落金門縣○○鄉○○○段000○0○000○0地號之
    房屋建築工程(建築執照：金門縣政府101府建造字第04652
    號)」(下稱系爭工程）之工程承攬合約(下稱系爭契約)所生
    之債權，被上訴人異議，上訴人先後於原審法院提起如附表
    一編號1、2所示之訴訟，因兩訴主張之基礎事實、主要爭點
    及提出之證據資料亦均相同並可通用，為避免重複審理及裁
    判歧異，本院認有統合處理之必要，爰依職權將兩訴合併審
    理、辯論，先予說明。
貳、實體事項：
一、上訴人主張：成銘公司前積欠伊新臺幣(下同)686萬元本息
    未償，伊依法取得執行名義，並據以聲請強制執行，經原審
    法院核發108年度司執甲字第1051號執行命令，扣押成銘公
    司依系爭契約，原得請求被上訴人給付如附表二所示3筆建
    物(均含土地持分，下稱系爭3筆建物)，因陷於給付不能而
    生之損害賠償債權。詎被上訴人否認成銘公司對其有債權存
    在，惟系爭工程應建造之房屋(下稱系爭不動產)業由成銘公
    司完成，被上訴人依系爭契約第4條㈡第1、2款約定，應給付
    系爭3筆建物，且除系爭契約外，被上訴人與成銘公司前曾
    就系爭3筆建物訂立買賣契約。嗣被上訴人將系爭3筆建物出
    賣並移轉所有權予他人，致使成銘公司上開承攬報酬債權陷
    於給付不能，依不動產買賣成交案件實際資訊申報書，系爭
    3筆建物價格共計1,990萬元等情。爰依強制執行法第120條
    第2項規定，求為確認成銘公司對被上訴人之債權於686萬元
    及自103年3月21日起至清償日止，按年息百分之6計算之利
    息範圍內存在之判決。原審為上訴人敗訴之判決，上訴人不
    服提起上訴。上訴聲明：原判決廢棄；其餘聲明同前。
二、被上訴人則以：成銘公司於施工履約期間，不斷拖延工期，
    甚至於102年6月10日以(103)成工字第10306002號函表示，
    因公司資金調度有問題，要求伊先行支借1,000萬款項，並
    承認工程進度落後乙事。伊拒絕成銘公司支借之要求，其後
    成銘公司即多次無預警停工，造成工期嚴重落後，伊為期系
    爭工程順利進行，於是採取監督付款的方式，由伊直接付款
    予實際施作工程之各小包。嗣因成銘公司負責人許龍財入獄
    服刑，工地更陷入無人管理之狀態，甚至全面停擺。伊屢次
    要求成銘公司對於遲延交屋等情況做出說明與處置，均未獲
    置理，伊迫於無奈自行僱工進場施作，系爭工程始得完工。
    成銘公司未依約完工，未能取得承攬報酬，系爭契約第4條㈡
    第1款約定以系爭3筆建物「作價抵償」之給付條件根本未成
    就，伊未給付系爭3筆建物並不構成債務不履行。又縱使成
    銘公司對伊有承攬報酬債權存在，因系爭工程早於103年10
    月間已完成，成銘公司請求給付系爭3筆建物之報酬請求權
    亦因罹於2年時效而消滅等語，資為抗辯。上訴聲明：上訴
    駁回。
三、兩造不爭執事項：
(一)被上訴人與成銘公司於102年5月3日簽訂系爭契約，約定由
    成銘公司承攬施作系爭工程，雙方議定工程承攬總金額為4,
    000萬元。
(二)被上訴人依系爭契約第4條㈠應給付共2,170萬元部分，已給
    付該條第1至3款共計1,170萬元之工程款予成銘公司。後續
    之款項，則改以「監督付款方式」為支付，即由成銘公司按
    月提報應給付於小包之工程款項目、小包公司名稱及金額予
    被上訴人，經被上訴人審核無誤後，直接由被上訴人支付工
    程款予小包(惟就被上訴人以監督付款方式支付之金額，兩
    造爭執之)。
(三)被上訴人應給付之工程款，其中1,830萬元部分，依系爭承
    攬契約第四條㈡第1款約定，成銘公司與被上訴人同意由成銘
    公司取得系爭3筆建物，以資作價抵償。
(四)被上訴人於104年7月30日，以買賣為原因，將系爭3筆建物
    分別移轉登記予第三人。
(五)附表一編號1所示另案訴訟(下稱另案訴訟)卷附原證7主結構
    體完工切結書記載：「茲為天下開發建設有限公司住宅新建
    工程，建照執照字號：(101)府建造字第04652號，工程地點
    ：金門縣○○鄉○○○段00000地號等9筆，工程期限：自101年07
    月05日至103年06月22日止，本工程確於103年06月22日完工
    ，恐口無憑，特立此書為據」等文字。起造人欄並印有被上
    訴人公司及其法定代理人王慧娥之印文。
(六)另案訴訟卷附原證8使用執照申請書、營造業承攬建築工程
    竣工查報表、起造人名冊(四)等文件記載：「建造執照：(1
    01)府建造字第4652號、起造人：天下開發建設有限公司、
    承造人：成銘營造有限公司、申報竣工日期：103年09月20
    日」，上開文書之右上角印有「中華民國103年08月29日印
    製」等文字。
(七)成銘公司於104年1月6日以台中健行路郵局存證號碼000001
    號存證信函，通知被上訴人請求依系爭契約第4條㈡第1、2款
    履行給付系爭3筆建物之義務，被上訴人已收受該函。
(八)被上訴人於104年5月15日以金門郵局存證號碼000076號存證
    信函，通知成銘公司終止系爭契約。
四、本院之判斷：
(一)成銘公司依系爭契約應履行之給付義務為何？
 1、按稱承攬者，謂當事人約定，一方為他方完成一定之工作，
    他方俟工作完成，給付報酬之契約；報酬應於工作交付時給
    付之，無須交付者，應於工作完成時給付之，民法第490 條
    第1項、第505條第1項定有明文。是除當事人間另有特約外
    ，定作人僅對於承攬人完成之工作，始負有給付報酬之義務
    。本件成銘公司與被上訴人於系爭契約第4條㈠約定，就工程
    款「2,170萬元」部分，被上訴人應按第1至8款之工程進度
    支付。被上訴人業依該條項第1至3款約定，支付成銘公司計
    1,170萬元，至後續之工程款，則改由被上訴人以「監督付
    款方式」支付等情，為兩造所不爭執。本件被上訴人與成銘
    公司就後續之工程款雖改由監督付款方式支付，惟此僅係付
    款條件之變更，並未改變成銘公司應依系爭契約完成承攬工
    作之主給付義務，成銘公司仍應依系爭契約完成約定工作，
    先予敘明。
 2、系爭契約第4條㈠第6款約定，主體工程獲准取得使用執照時
    ，甲方(即被上訴人)應於核准後10天內給付200萬元予乙方(
    即成銘公司)；另第7條約定，工程期限(包括使用執照之申
    請)最遲應於210個工作天完成。是契約條文既將使用執照之
    申請及取得納入約定，可認除完成系爭不動產之興建外，使
    用執照之取得亦為成銘公司之給付義務。　　　　　
(二)系爭不動產於何時完成？
 1、查系爭工程經金門縣政府以101年5月22日府建管字第101003
    9809號函核發(101)府建造字第04652號建造執照(另案訴訟
    原審外放卷一第15-17頁)；又被上訴人就上訴人提出之另案
    訴訟原證8使用執照申請書、營造業承攬建築工程竣工查報
    表、起造人名冊(四)等文件記載：「建造執照：(101)府建
    造字第4652號、起造人：天下開發建設有限公司、承造人：
    成銘營造有限公司、申報竣工日期：103年09月20日」，上
    開文書之右上角印有「中華民國103年08月29日印製」等文
    字不爭執，參以被上訴人曾於103年11月14日以天字第10311
    14號函向成銘公司表示：「說明3.……使造申請文件已在貴公
    司等待數月，依舊無法告知，何時可申請使用執用印？」(
    原審卷二第175頁)等情，可知被上訴人曾在103年8月29日印
    製記載有「建造執照(101)府建造字第04652號」之使用執照
    申請相關文件。
 2、復查，被上訴人與成銘公司曾就系爭不動產使用執照之申請
    ，於103年11月12日召開金門縣建築爭議事件評審委員會，
    經該會作成決議，認系爭不動產使用執照之申請，並無營造
    廠商負責人已撤銷登記或死亡、承造人不履行契約或無正常
    理由要求增加費用而拒不會同等情事，與建築法第70條第2
    項規定「建築物無承造人或監造人，或承造人、監造人無正
    當理由，經建築爭議事件評審委員會評審後而拒不會同或無
    法會同」之情形不符，否准由起造人單獨申請，並建議被上
    訴人與成銘公司自行協議用印、工程款項及後續相關事宜。
    被上訴人嗣於103年12月23日就系爭工程重新申請建造執照
    ，成銘公司於104年1月5日委請律師以律師函表示略以：系
    爭不動產已臻完成，被上訴人為卸免依系爭契約第4條㈡約定
    給付系爭3筆建物之過戶義務，竟圖以單獨申請使用執照，
    幸賴成銘公司發現，向金門縣政府提出異議並召開協調，而
    暫阻被上訴人公司如上之不法作為。被上訴人公司卻又另啟
    他途，改以廢除原建築執照，再申請新建照而達替代原營造
    廠商之地位，欲藉此另一管道取得使用執照之核發，將原營
    造廠即成銘公司之權利予以排除等語，經金門縣政府於104
    年1月13日函復認此為成銘公司與被上訴人間之私權爭執，
    並於104年2月12日函核發(103)府建造字第05518號建造執照
    ，另表示本件原領有建築執照(101)府建造字第04652號，因
    原建築執照竣工展期期限至103年06月22日，且未向主管機
    關申報竣工，原建築執照逾期失效，重新申請建造執照。被
    上訴人於104年3月10日與訴外人揚隆營造有限公司(下稱揚
    隆公司)簽訂契約，由揚隆公司以65萬元承接系爭工程建築
    執照案建管流程用印工作，被上訴人於訂約時先給付揚隆公
    司30萬元，待使用執照核准後支付餘款35萬元。被上訴人於
    104年4月間向金門縣金寧鄉公所(下稱金寧鄉公所)申請系爭
    不動產使用執照，並於使用執造申請書上記載：「建造執照
    ：(103)府建造字第5518號、起造人：天下開發建設有限公
    司、承造人：揚隆營造有限公司、申報開工日期104年3月27
    日、申報竣工日期：104年4月15日」等文字，經金寧鄉公所
    於104年4月30日核發(104)汗建使字第00526號使用執照等情
    ，有金門縣建築爭議事件評審委員會會議紀錄、被上訴人10
    3年12月23日印製之建造執照申請書、和契律師事務所104年
    1月5日和律(104)字第01051號律師函、金門縣政府104年1月
    13日府建管字第1040001282號函(稿)、104年2月12日府建管
    字第1040011874號函、被上訴人與揚隆公司簽訂之合約書、
    104年4月8日印製之使用執照申請書、金寧鄉公所(104)汗建
    使字第00526號使用執照等在卷可稽(另案訴訟原審卷二第47
    5-477頁、另案訴訟原審外放資料「建照執照」卷第21、16-
    19頁、另案訴訟原審卷三第47-48頁、另案訴訟原審卷一第3
    87-389頁、另案訴訟原審外放卷二第31-33、7頁)，核與被
    上訴人所述系爭工程完成後，成銘公司拒絕以其名義為承造
    人於使用執造申請書上用印，伊迫於無奈遂委由揚隆公司以
    其名義協助提出申請等語(另案訴訟原審卷一第360頁)相符
    ，堪認被上訴人此部分抗辯為真實。
 3、綜合上情，倘被上訴人認系爭不動產尚未達可資申請使用執
    照之階段，何以會要求成銘公司於記載「建造執照(101)府
    建造字第04652號」之使用執造申請書上用印？再者，揚隆
    公司雖係以承造人之身分登載於104年4月8日印製之使用執
    照申請書，惟觀被上訴人與揚隆公司間僅係就系爭不動產使
    用執照之取得訂立契約，未涉及工程施作，參以被上訴人自
    承另案訴訟原審原證7之主結構體完工切結書，係其為申請
    使用執照而製作，要求成銘公司配合用印等語(本院卷第427
    至428頁)，堪認系爭不動產最遲於被上訴人103年8月29日印
    製使用執造申請書時業已達完工階段。則被上訴人自承系爭
    工程於103年10月間已完成等語，核與事實相符，足堪採信
    。
(三)成銘公司未依約取得系爭不動產之使用執照，其承攬工作並
    未完成：
　　成銘公司依約有為系爭不動產申請使用執照之義務。而系爭
    不動產最遲應於被上訴人103年8月29日印製使用執造申請書
    時已達完工階段，惟成銘公司並未完成取得使用執照，業經
    本院認定如前，可認其承攬工作並未完成。
(四)系爭契約業經被上訴人終止，成銘公司仍得請求已完成工作
    部分之報酬：
 1、上訴人就被上訴人於104年5月15日發函予成銘公司表示終止
    系爭契約乙節並不爭執，然否認有工程瑕疵、遲延工期等情
    事，且成銘公司已完成系爭不動產興建，認被上訴人無權終
    止契約等語。惟本件成銘公司之給付義務，除完成系爭不動
    產外，更包含取得使用執照，然成銘公司並未取得，故其未
    完成承攬工作，業如前述。又按承攬工作未完成前，定作人
    得隨時終止契約，但應賠償承攬人因契約終止而生之損害，
    民法第511 條規定有明文。故定作人終止承攬契約之理由，
    縱非事實，亦於契約終止之效力不生影響(最高法院109年度
    台上字第759號裁判意旨參照)。是上訴人上開主張，並不可
    採，系爭契約業經被上訴人合法終止。
 2、又因承攬契約在終止前仍屬有效，是定作人應賠償因契約終
    止而生之損害，自包括承攬人已完成工作部分之報酬及就未
    完成部分應可取得之利益，但應扣除承攬人因此免於支出之
    費用(最高法院108年度台上字第2543號裁判意旨參照)。是
    縱使本件系爭契約經被上訴人合法終止，成銘公司仍得請求
    已完成工作部分之報酬。
(五)成銘公司之報酬請求權業已罹於時效而消滅，上訴人提起本
    件訴訟並無確認利益：
 1、本件成銘公司承攬系爭工程之總金額為4,000萬元，依系爭
    契約第4條㈠約定，被上訴人應以現金支付2,170萬元；同條㈡
    第1款約定，餘1,830萬元以系爭3筆建物抵償等情，為兩造
    不爭執。又同條㈡第3款第2、4目約定，系爭3筆建物取得使
    照(即使用執照)前，若由甲(即被上訴人)方代售，買賣實際
    所得價款，若有不足1,830萬元者，甲方應補足之，若超過1
    ,830萬元之金額時，由甲、乙(即成銘公司)雙方就超出部份
    均分之；上開不動產於取得使照前，甲方若未能出售時，於
    辦理使照申請時，同時過戶予乙方，以抵償工程款等語。則
    由上開規定可知，本件成銘公司完成承攬工作後，可獲得之
    報酬總價額為4,000萬元，其中1,830萬元部分，若依系爭契
    約第4條㈡第3款第2目約定，由被上訴人代成銘公司出賣可分
    得之系爭3筆建物，則就賣得價金，充作成銘公司之承攬報
    酬，不足1,830萬元部分，被上訴人應補足之；超過1,830萬
    元部分，則由被上訴人與成銘公司均分之。是以，被上訴人
    出售系爭3筆建物之行為，並未違反系爭契約之約定，亦無
    使被上訴人給付該部分承攬報酬之義務成為給付不能。則上
    訴人所稱被上訴人將系爭3筆建物出賣並移轉所有權予他人
    ，構成給付不能云云，並不足採。
 2、按承攬人之報酬請求權，因2年間不行使而消滅；消滅時效
    ，自請求權可行使時起算，分別為民法第127條第7款、第12
    8 條前段所明定。如前所述，被上訴人自承系爭工程已於10
    3年10月間完成，兩造雖就系爭工程由何人完成乙節，有所
    爭執，惟縱使系爭工程由成銘公司依約完成，被上訴人應支
    付承攬報酬，是自系爭工程完工翌日即103年11月1日，成銘
    公司即得行使上開報酬請求權。查成銘公司於104年1月6日
    以台中健行路郵局存證號碼000001號存證信函（106年度重
    訴字第22號卷一第35-43頁），通知被上訴人請求依系爭契
    約第4條㈡第1、2款履行給付系爭3筆建物之義務，被上訴人
    已收受該函乙節並不爭執。成銘公司上揭請求，依民法第12
    9條第1項第1款規定，固有中斷時效之效力，惟上訴人並未
    主張及舉證成銘公司在上開時點為請求後，有於6個月內起
    訴，依民法第130條之規定，時效視為不中斷。則自103年11
    月1日起，截至108年5月7日上訴人提起本件訴訟，成銘公司
    之工程報酬請求權，已罹於2年時效而消滅。
 3、按債權之請求權消滅時效如已完成，債務人自得據以抗辯，
    經債務人就此為抗辯後，債權人請求確認系爭債權存在，自
    無即受確認判決之法律上利益(最高法院99年度台上字第110
    號判決意旨參照)。本件成銘公司依系爭契約第4條㈡之報酬
    請求權消滅時效業已完成，並經被上訴人為時效抗辯，則上
    訴人請求確認已罹於消滅時效之債權存在，即無受確認判決
    之法律上利益。
 4、至上訴人雖另主張成銘公司曾就系爭3筆建物與被上訴人簽
    訂房屋買賣預購契約書，而認成銘公司與被上訴人除有系爭
    契約之承攬關係外，亦存在買賣關係等語，並提出附表二編
    號1、2所示建物之買賣預購契約書2份為證(原審卷一第31-1
    97頁)(下稱系爭買賣預購契約書)。惟系爭買賣預購契約書
    僅有被上訴人公司及其法定代理人之印文，成銘公司並未於
    其上用印，且觀契約書上並未記載房屋價款之金額，買賣契
    約必要之點並未合致，無從認定兩造就系爭3筆建物業已成
    立買賣契約，上訴人所辯，並不足採。
五、綜上所述，上訴人依強制執行法第120條第2項規定，請求確
    認成銘公司依系爭契約第4條㈡約定，對被上訴人之債權在68
    6萬元及自103年3月21日起至清償日止，按年息百分之6計算
    之利息範圍內存在，即無理由，不應准許。原審為上訴人敗
    訴之判決，理由雖有不同，結論則無二致，應予維持。上訴
    意旨指摘原判決不當，求予廢棄改判，為無理由，應駁回其
    上訴。
六、本件為判決之基礎已臻明確，兩造其餘攻擊防禦方法及所提
    出之證據，經本院審酌後，核與判決結論不生影響，爰不逐
    一論述，附此敘明。
七、據上論結，本件上訴為無理由，爰判決如主文。　　
中    華    民    國   111    年    6     月    1     日
　　　　　　　　　民事庭審判長法　官  陳真真
                              法　官  許志龍
                              法　官　張  震
正本係照原本作成。
如不服本判決，應於收受送達後20日內向本院提出上訴書狀，其
未表明上訴理由者，應於提出上訴後20日內向本院補提理由書狀
（均須按他造當事人之人數附繕本），上訴時應提出委任律師或
具有律師資格之人之委任狀；委任有律師資格者，另應附具律師
資格證書及釋明委任人與受任人有民事訴訟法第466 條之1第1項
但書或第2項所定關係之釋明文書影本。如委任律師提起上訴者
，應一併繳納上訴審裁判費。
中    華    民    國   111    年    6     月    2     日
    　　　　　　　　　　　　　書記官　李麗鳳
附表一：
編號  案由 案號 訴之聲明 請求確認之訴訟標的 1 另案 確認債權存在 原審法院106年度重訴字第22號、本院109年度上易字第6號 確認成銘公司對被上訴人之債權在149萬8,200元範圍內存在 系爭契約第4條㈠之工程款報酬債權 2 本訴 損害賠償 原審法院108年度重訴字第17號、本院109年度重上字第9號 確認成銘公司對被上訴人之債權在686萬元及自103年3月21日起至清償日止，按年息百分之6計算之利息之範圍內存在 因被上訴人不履行系爭契約第4條㈡之3筆不動產給付義務，所生之債務不履行損害賠償債權 
附表二：
編號 契約約定給付標的  作價 建造完成後之建號 門牌號碼 1 別墅 建造圖C6、C5 各750萬 金寧鄉安西劃段54建號 金寧鄉西浦頭79之5號 2    金寧鄉安西劃段55建號 金寧鄉西浦頭79之6號 3 公寓 建造圖C9-3F 330萬 金寧鄉安西劃段60建號 金寧鄉西浦頭79之9號3樓